最高法院刑事判決　　　　　　　　　　　　　　　　九十三年度台上字第五五三號
　　上　訴　人　丙○○
　　　　　　　　乙○○
　　　　　　　　甲○○
右上訴人等因強盜等罪案件，不服台灣高等法院台南分院中華民國九十二年十二月三
日第二審判決（九十二年度上訴字第一○九三號，起訴案號：台灣台南地方法院檢察
署九十二年度偵字第三七七二號、第三九一一號），提起上訴，本院判決如左：
    主  文
上訴駁回。
    理  由
按刑事訴訟法第三百七十七條規定，上訴於第三審法院，非以判決違背法令為理由，
不得為之。是提起第三審上訴，應以原判決違背法令為理由，係屬法定要件。如果上
訴理由狀並非依據卷內訴訟資料，具體指摘原判決不適用何種法則或如何適用不當，
或所指摘原判決違法情事，顯與法律規定得為第三審上訴理由之違法情形不相適合時
，均應認其上訴為違背法律上之程式，予以駁回。本件原判決認定上訴人丙○○因曾
多次將廢五金賣予設於台南市○○路一九九號之證寰五金有限公司（下稱證寰公司）
，而得知證寰公司所營收之現金，均係由蕭嘉興於每日早晨七時至八時許，以其所有
車號六Ｓ｜○五二○號之自用小客車負責載送；並知悉柯啟章因長期吸毒（由第一審
通緝中）亟需用錢。乃於民國九十二年三月十四日，先帶同柯啟章至證寰公司勘查地
形，經評估後認為強盜計畫可行，遂由柯啟章再聯繫柯年南（由第一審通緝中），以
及積欠地下錢莊債務之上訴人乙○○，於同年月十六日早上至嘉義縣布袋鎮某不詳廟
口聚會。丙○○提議至證寰公司強盜財物，並告知乙○○、柯年南、柯啟章三人有關
蕭嘉興每日載運證寰公司現金之時間及車輛等情報。柯啟章即提議由其四人一同強盜
證寰公司之現金，經彼四人同意後，即由柯年南策劃強盜細節，並約定於翌（十七）
日早上六時許，在乙○○位於嘉義縣布袋鎮東港一二一之一號住處會合，再出發至證
寰公司強盜財物。彼四人並議定先由乙○○租用自用小客車一輛及購買開山刀一支（
未扣案），以供強盜之用。又因柯啟章、柯年南、乙○○對台南地區地形不熟，乙○
○乃表示可由其邀請熟悉台南地形之上訴人甲○○入夥，以便推由甲○○負責駕車，
而由乙○○、柯年南、柯啟章下手實施強盜行為。彼四人又決議：先推由柯年南竊取
車牌二面，懸掛於租得之車輛上，以掩人耳目；而於到達證寰公司時，再由丙○○向
柯年南指出強盜之對象（即蕭嘉興）及運送現金之車輛後，然後再由柯年南持開山刀
追砍蕭嘉興，以掩護柯啟章及乙○○下手盜取蕭某車上放置現金之手提袋，最後再由
甲○○駕車搭載乙○○等人逃離現場。乙○○旋於同日下午將上開強盜計畫告知甲○
○，並邀其入夥，由其負責駕車，事後可均分贓款。甲○○因亟需用錢，遂予同意。
二人並約於翌（十七）日早上六時許，與柯年南、柯啟章、丙○○一同前往乙○○上
開住處會合。乙○○復於同日十七時十五分許，至嘉義市○○路四六○號環興租車行
，租得車號三Ｋ｜六一○五號之自用小客車一輛；旋又至某夜市購買開山刀一把，以
供作案之用。翌（十七）日上午六時許，柯啟章、柯年南、甲○○、丙○○、乙○○
等人在乙○○住處會合，並推由乙○○攜帶前揭開山刀一把，共同搭乘由甲○○駕駛
前述租得之自用小客車前往證寰公司。行經至台南縣七股鄉大潭村二十六之十六號附
近時，柯年南即持鉗子一支（未扣案）竊取許明展所有停放於路旁車號七Ｊ｜六二七
二號自用小客車之車牌二面，再將之懸掛於前開租得之自用小客車上。彼五人於同日
上午七時許到達證寰公司後，因當日蕭嘉興並未載運現金至證寰公司，丙○○乃指明
蕭嘉興其人及其用以載運現金之車輛牌號（六Ｓ｜○五二○號），並共同謀議推由柯
啟章、柯年南、乙○○、甲○○四人改於同年月十九日早上七時至八時許，再實施上
述強盜計畫。而丙○○為免遭蕭嘉興認出，不須同行；惟於劫得財物後，由柯年南轉
交其所應分得之贓款。嗣於同年月十九日上午七時許，甲○○即依照上開強盜計畫，
駕駛已換掛車牌七Ｊ｜六二七二號之前開租得之車輛，搭載乙○○（仍攜帶前述開山
刀一把）、柯啟章、柯年南共四人至證寰公司門前埋伏。至同日七時五十分許，蕭嘉
興駕駛前述自用小客車載運現金至證寰公司門前停車。柯年南即持上述開山刀一把，
衝向蕭嘉興，並揮舞開山刀，致使蕭嘉興因害怕遭砍殺而不能抗拒，棄車轉往公司大
門右邊道路逃跑。柯年南則持開山刀自後緊追，以防止蕭某返回妨害其等盜取財物。
而甲○○復將車駛至蕭某車旁，由乙○○及柯啟章下車盜取置放於該車駕駛座旁之手
提袋一只（內有證寰公司所有之現金二份，分別為新台幣五十八萬八千六百四十元、
六萬八千四百四十七元，及支票三張、存摺一本、印章二枚）。得手後，即由甲○○
駕車搭載乙○○等人逃離現場。惟甲○○駕車行經台南市○○路與培安路交叉口時，
與施俊傑所駕駛之自用大貨車相撞，乙○○與柯年南為免遭警方發現強盜內情，遂將
車牌換掛回原車牌之車號三Ｋ｜六一○五號，並要求施俊傑不要報警，再由柯年南將
內裝有五十八萬八千六百四十元現金之一份自手提袋內取出（另一份現金六萬八千四
百四十七元則因未發覺，而未取出），並將竊取之車牌（車號七Ｊ｜六二七二號）及
該手提袋一併丟棄於車禍現場附近之菜園內。復由乙○○與柯年南二人合力將所租用
之車輛推至路旁，旋即搭乘計程車返回住處朋分贓款等情。因而撤銷第一審關於丙○
○部分之判決，改判依牽連犯關係從一重論處丙○○意圖為自己及他人不法之所有，
結夥三人以上，攜帶兇器，以強暴、脅迫至使不能抗拒，而取他人之物罪刑。並維持
第一審依牽連犯關係從一重論處乙○○、甲○○意圖為自己及他人不法之所有，結夥
三人以上，攜帶兇器，以強暴、脅迫至使不能抗拒，而取他人之物罪刑之判決，而駁
回乙○○、甲○○在第二審之上訴。已敘明右揭事實，業據上訴人乙○○（在警詢、
偵查及第一、二審中）、甲○○（在警詢及偵查中）、丙○○（在偵查中）坦承不諱
，核與被害人許明展、蕭嘉興及證人吳全寶、蔡尚德、施俊傑指證情節相符；並有贓
物認領保管單、台南縣警察局車牌遺失電腦輸入單、車籍資料查詢系統各一紙附卷可
資佐證。查上訴人等夥同柯年南、柯啟章等共五人，持客觀上足以對人之身體、生命
構成危險之鉗子一把竊取他人之車牌後，改懸於前揭租得之自用小客車上；再推由乙
○○、甲○○、柯年南、柯啟章等四人共乘該車，並持開山刀強盜證寰公司之財物，
係犯刑法第三百二十一條第一項第三款、第四款之結夥三人以上、攜帶兇器竊盜之加
重竊盜罪，及同法第三百三十條第一項之結夥三人以上，攜帶兇器強盜之加重強盜罪
。丙○○於案發當日雖未親至證寰公司現場為強盜行為，惟其事前共同謀議犯罪，而
推由其他四人結夥持刀實施強盜犯罪行為，應成立結夥三人以上，攜帶兇器強盜之加
重強盜罪之共同正犯。而其等事前勘查現場、租車及購買刀械等預備強盜行為，已為
後階段之強盜行為所吸收，均不另論罪。又上訴人等竊取車牌之目的，係為掩飾其強
盜犯罪之用，故所犯上開二罪間有方法目的之牽連關係，應從一重之加重強盜罪論處
；為其所憑之證據及認定之理由。並以乙○○雖辯稱伊係自首云云；然據警員陳育麟
證稱：伊等係因被害人蕭嘉興指認車禍之車輛即係強盜之車輛，然後再循該車之車號
查出租用者為乙○○；故伊等於前往醫院逮捕乙○○之前，已知悉其係本件強盜案之
嫌疑犯等語。足見警方循線查出上述車輛係乙○○所租用後，已懷疑乙○○涉及本件
強盜案，並非因邱某主動向警方自首後，始知悉其犯罪，所辯自首一節，自非可採。
而甲○○雖翻稱：伊對本案並不知情，其所分得之六萬五千元係車禍受傷之醫藥費，
並非贓款云云。惟查甲○○與其他共犯第一次前往證寰公司途中，柯年南曾下車竊取
車牌改懸於前揭租得之車輛上，則其當時理應查覺情形有異。且其於案發當日又駕車
搭載乙○○等人至證寰公司，於見柯年南持刀追砍被害人時，復將車開近至被害人之
車輛旁，以利柯啟章、乙○○下手盜取財物，事後又駕車搭載乙○○等人逃離現場，
並分得贓款，顯見其已參與強盜之謀議與實施，所辯不知情云云，亦屬卸責之詞，不
足採信。至丙○○雖改稱：其僅提供證寰公司予乙○○等人變賣廢五金，並未參與本
件強盜之計劃；案發當日亦未至證寰公司，至柯年南交伊之五千元，係清償其欠款，
並非贓款云云。然查丙○○於偵查中已自白其強盜犯行不諱，核與乙○○、甲○○自
白之情節相符，其嗣後再改稱未參與強盜云云，已難遽信。況其對於柯年南究竟於何
時因何故積欠其款項等情，均無法確實說明，可見其事後翻供，如何亦屬卸責之詞，
而不足以採信，均於理由內一一詳加指駁及說明。核其所為之論斷，俱與卷內資料相
符，從形式上觀察，原判決並無調查未盡、理由矛盾或採證違反證據法則之情形。丙
○○上訴意旨略以：伊於案發當日並未至現場實施強盜行為，即非結夥三人以上犯強
盜罪之人，原判決認其所犯強盜罪具有結夥三人以上而犯之之加重情形，而論以結夥
三人以上強盜之加重強盜罪，自屬不當。又被害人就其被劫現金之金額，或稱五十八
萬元、五十八萬八千元、五十八萬八千六百四十元，前後不一，且與原判決認定分配
贓款之總額共計五十八萬元，亦不相符合，原審未予查明，亦有未合云云。乙○○上
訴意旨略以：伊於案發後確有向警員自首，警員陳育麟謂其已先發覺伊涉嫌犯罪，係
其個人意見之詞，原判決竟採為不利之認定，自有違誤云云。甲○○上訴意旨略以：
伊事前並未參與謀議犯罪，純係不知情而被利用駕車搭載乙○○等人到現場；其所取
得之六萬五千元，係因車禍受傷所收受之醫藥費，並非分贓；又蕭某當時係因害怕被
刀砍到而逃跑，並未達於不能抗拒之程度，原判決遽論以強盜罪，顯有不合云云。惟
按刑法分則或刑事特別法中規定之結夥二人或結夥三人以上犯罪，應以在場共同實施
或在場分擔實施犯罪之人為限，而不包括同謀共同正犯在內。準此，如在場共同實施
，或在場參與分擔實施強盜犯罪行為之人不及三人，縱加上同謀共同正犯後，刑法第
二十八條所稱之共犯已達三人以上，但因在場共同或參與分擔實施強盜行為之人不及
三人，固不成立結夥三人以上強盜罪之共同正犯。惟如在場共同或參與分擔實施強盜
犯罪行為之人已達三人以上，而應成立結夥三人以上強盜罪，則參與同謀之人雖未在
場參與實施，然基於共同正犯在共同意思之範圍內，應對其他共犯之行為負責之法理
，仍應成立結夥三人以上強盜罪。上訴人丙○○雖未於案發當日親至證寰公司現場實
施強盜行為，然其事前同謀，而推由乙○○、甲○○、柯年南、柯啟章四人到場實施
強盜行為，因在場共同實施強盜行為之人已達三人以上，而應成立結夥三人以上強盜
罪，則參與同謀之丙○○雖未在場參與實施，依上說明，亦應成立結夥三人以上強盜
罪之共同正犯。是原判決就丙○○部分改論以結夥三人以上強盜罪之共同正犯，於法
並無不合。丙○○上訴意旨，仍執以指摘原判決不當，要屬誤會。又被害人蕭嘉興對
其被劫現金之金額，或稱五十八萬元、五十八萬八千元，或五十八萬八千六百四十元
，惟此係其對被劫金額零數描述之詳簡不同所致，尚難遽指其陳述不一。而原判決認
定分配贓款之總額五十八萬元，雖與被害人被劫之金額五十八萬八千六百四十元，稍
有出入，然此係對該贓款千元以下之零數金額未詳細記載所致，尚不影響於原判決對
於主要犯罪事實之認定。丙○○上訴意旨執此無關判決結果之枝節問題，漫指原判決
不當，要非適法之第三審上訴理由。再原判決依據警員陳育鱗之證詞，以乙○○係在
警方已合理懷疑其涉及本件強盜案，並前往醫院將其逮捕後，始向警方陳述其犯罪事
實，因認其所為僅屬自白，而非自首，已於理由內論敘說明綦詳，經核尚無違誤。乙
○○上訴意旨猶執陳詞，主張其為自首，並任意指摘原判決採用警員陳育麟之證詞不
當云云，亦非適法之上訴理由。又原判決就其如何認定甲○○事前已參與本件犯罪之
謀議，於案發當日又駕車搭載乙○○等人到現場，並將車駛近至被害人之車輛旁，以
利其他共犯下手強盜財物，事後又駕車搭載乙○○等人逃離現場，並分得贓款等情，
因認其係本案之共同正犯，已詳敘其所憑之證據及理由。且對於其所辯不知情而被利
用駕車一節，如何係卸責之詞，而不足以採信，亦於理由內論敘說明綦詳。至被害人
蕭某於案發當時因遭柯年南持刀揮舞追砍，而棄車奔逃，在客觀上顯已達於不能抗拒
之程度。甲○○上訴意旨，猶執其在原審之辯解，漫指原判決不當，並謂被害人當時
並未達於不能抗拒之程度，而不構成強盜罪云云，亦非可取。綜上，本件上訴意旨均
非依據卷內訴訟資料具體指摘原判決有何違背法令之情形，猶執其等在原審之辯解，
就原審採證認事職權之適法行使，以及原判決已明確論斷詳細說明之事項，任意指為
違法；且仍就其有無自首或參與犯罪之謀議等單純事實，以及無關判決結果之枝節問
題，再事爭執，顯與法律規定得為第三審上訴理由之違法情形均不相適合，揆諸前揭
說明，其等上訴均為違背法律上之程式，應併予駁回。
據上論結，應依刑事訴訟法第三百九十五條前段，判決如主文。
中　　　華　　　民　　　國　　九十三　　年　　　二　　　月　　 十二 　　日
                              最高法院刑事第六庭
                                  審判長法官  吳　雄　銘
                                        法官  池　啟　明
                                        法官  石　木　欽
                                        法官  郭　毓　洲
                                        法官  吳　三　龍
      右正本證明與原本無異
                                              書  記  官
中　　　華　　　民　　　國　　九十三　　年　　　二　　　月　　 十七 　　日
                                                                        Ａ
